【裁判字號】    99,台上,708
【裁判日期】    990204
【裁判案由】    強盜
【裁判全文】
最高法院刑事判決              九十九年度台上字第七０八號
上  訴  人  台灣高等法院台中分院檢察署檢察官
被      告  甲○○
            乙○○
上列上訴人因被告等強盜案件，不服台灣高等法院台中分院中華
民國九十八年十二月二日第二審判決（九十八年度上訴字第二０
一九號，起訴案號：台灣台中地方法院檢察署九十七年度偵字第
八七九一號），提起上訴，本院判決如下：
    主  文
原判決撤銷，發回台灣高等法院台中分院。
    理  由
本件原判決認定被告乙○○、甲○○與陳清奇（真實姓名年籍不
詳）及其餘真實姓名年籍不詳，綽號分別為「臭仔」、「阿川」
、「阿佑」、「阿傑」之成年男子，共同基於妨害他人行動自由
之犯意聯絡，以如原判決事實欄三所載之分工方式，強押丙○○
上車載至不知情之柯文傑（另經檢察官為不起訴處分）所有之鴨
寮，迫使丙○○行無義務之事即交付現金新台幣（下同）五萬元
後，始將丙○○釋放等情。因而維持第一審論處乙○○、甲○○
共同以非法方法，剝奪人之行動自由罪刑（均累犯，乙○○處有
期徒刑一年、甲○○處有期徒刑八月），並就乙○○、甲○○被
訴涉犯加重強盜等罪嫌部分，不另為無罪之諭知，駁回檢察官及
甲○○在第二審之上訴，固非無見。
惟查：(一)、科刑判決所認定之事實，與其所採用之證據不相適合
，即屬證據上之理由矛盾，依刑事訴訟法第三百七十九條第十四
款規定，其判決當然違背法令。本件原判決事實欄記載乙○○因
先前懷疑丙○○至其友人蔡文雅住處竊取蔡文雅所有之電腦等物
，乙○○為要求丙○○出面賠償而犯本案，丙○○共交付五萬元
予乙○○等情，理由欄亦引乙○○坦承妨害自由犯行之供述（見
原判決第五頁第四行）為其證據之一。然乙○○於警詢中供稱：
因我使用之雅哥汽車及友人之電腦遭竊，我帶丙○○去鴨寮質問
，並要丙○○以六萬五千元處理車輛及電腦遭竊的事，丙○○有
承認竊取電腦，但車輛部分未交代，本件得手的五萬元，我拿三
萬元，電腦失主拿二萬元，我並未強押丙○○等語（見警卷第二
、三頁）；於民國九十七年九月十二日、十月十四日偵查中供述
：我提議去找丙○○，是因電腦糾紛，才去向丙○○要電腦的錢
，甲○○是中間人要協調等語（見偵字第八七九一號偵查卷第五
十七、七十八頁）；於九十八年六月二十五日第一審審理中稱：
前因丙○○搬走蔡文雅的電腦，和我的手機、液晶電視，蔡文雅
女友叫我出面處理，當時談的結果，我原本要求丙○○賠償六萬
五千元，但丙○○殺價到五萬五千元，包含我的東西及蔡文雅的
電腦及家具的所有費用等語（見第一審卷第一六五、一六六頁）
；於九十八年十一月十一日原審審理時承認有押人而妨害丙○○
的行動自由犯行，且稱：因丙○○偷拿蔡文雅的電腦、家具，已
經協商好賠償金額，才去向丙○○索討，甲○○是中間人，幫我
和丙○○協調，本件丙○○交付的五萬元，都拿給蔡文雅的父親
，我沒有分到錢，先前約定賠償的金額為五萬五千元，而丙○○
、柯玉婷所為證詞與事實有很大的出入等語（見原審卷第一０九
頁至第一一六頁）。姑不論乙○○先後所供，不盡一致，即原審
審理時乙○○亦否認丙○○、柯玉婷之證詞與事實相符，乃原審
併引丙○○、柯玉婷指稱係被強迫取走五萬五千元之證詞為其論
據（見原判決第五頁第十一行至第十四行），又認本件犯罪事實
已據乙○○「坦承不諱」，足見原判決此部分理由說明與卷內資
料不相適合，自有證據上理由矛盾之違法。(二)、審理事實之法院
，對於案內與認定事實、適用法律有關之一切證據，除認為不必
要者外，均應詳為調查，然後基於調查所得之心證以為判斷之基
礎；苟與認定事實及適用法律有重要關係，在客觀上認為應行調
查之證據，又非不易調查或不能調查，而未依法加以調查，率予
判決者，即有刑事訴訟法第三百七十九條第十款規定之應於審判
期日調查之證據未予調查之違法。又強盜罪之內容，當然含有使
人行無義務之事，或妨害人行使權利，或剝奪人行動自由等妨害
自由之性質，強盜罪一經成立，則妨害自由之行為，即已包含在
內，自無另行成立妨害自由罪名之餘地。故強盜罪之成立，以有
為自己或第三人不法所有之意圖為構成要件之一，若奪取財物係
基於他種目的，而非出於不法所有之意思者，縱其行為違法，則
不成立強盜罪。原審認定「乙○○因先前懷疑丙○○至其友人蔡
文雅住處竊取蔡文雅所有之電腦等物，雙方經談判約明丙○○應
予賠償，惟丙○○嗣後避不見面，乙○○為要求丙○○出面賠償
……」（見原判決第二頁第十四頁至第十七頁）等情，似認乙○
○係基於朋友之情出面替蔡文雅索賠，進而為毆打及限制丙○○
之行動自由，然蔡文雅於第一審審理中證稱其因在監服刑，並未
委託乙○○出面處理等語（見第一審卷第一六四頁），而蔡文雅
於本件事發時係在監服刑，亦有蔡文雅之在監在押全國紀錄表可
佐（見原審卷第七十一頁），則乙○○出面替蔡文雅索賠之權源
為何，是否有為自己或第三人不法所有之意圖，乙○○所辯受蔡
文雅女友之託出面向丙○○索賠云云，有何證據可證明與事實相
符，此攸關乙○○、甲○○被訴加重強盜或檢察官所指擄人勒贖
等罪能否成立之事項，自有詳查釐清必要。另原判決理由依憑丙
○○於第一審審理中之證詞，認乙○○先前曾出面與丙○○協商
賠償事宜，丙○○當時為脫身有提及賠償一萬五千元之事，乙○
○最後係索賠六萬五千元等情（見原判決第六頁第十七行至第二
十行、第七頁第十六行至第二十行），如果無訛，姑且不論乙○
○出面協調是否有合法權源，乙○○與丙○○之前談妥之賠償金
額僅一萬五千元，乙○○最後竟以強押及限制丙○○之行動自由
為手段而索賠六萬五千元，則超過之五萬元部分，乙○○等人是
否有意圖為自己或第三人不法所有之意圖，或僅是單純索賠，亦
有待查明。原審就該等與認定事實及適用法律有重要關係，且非
不易調查或不能調查之證據，均未加調查，即率行判決，自有未
盡調查能事之違法。綜上，檢察官上訴意旨指摘原判決不當，尚
非全無理由，應認有撤銷發回之原因。
據上論結，應依刑事訴訟法第三百九十七條、第四百零一條，判
決如主文。
中    華    民    國  九十九  年    二    月    四    日
                      最高法院刑事第十三庭
                          審判長法官  賴  忠  星
                                法官  呂  丹  玉
                                法官  吳      燦
                                法官  蔡  名  曜
                                法官  葉  麗  霞
本件正本證明與原本無異
                                      書  記  官
中    華    民    國  九十九  年    二    月    八    日
                                                     Ｍ

司法院資訊處製作；財團法人民間司法改革基金會備份。
